臺灣高雄地方法院民事判決　　　　　　　 93年度訴字第215號
原　　　告　庚○○
訴訟代理人　陳建誌律師
被　　　告　辛○○
前　一　人
訴訟代理人　蔡祥銘律師
　　　　　　蔡晉祐律師
被　　　告　己○○
前　一　人
訴訟代理人　戊○○○
被　　　告　丙○○
前　一　人
訴訟代理人　丁○○
被　　　告　乙○○
當事人間請求分割共有物事件，本院於民國94年3 月25日言詞辯
論終結，判決如下：
    主      文
兩造共有坐落高雄縣大社鄉○○○段637之2地號土地，依下列方
法進行分割：如附圖編號1所示之部分（登記面積263平方公尺、
地籍圖面積254平方公尺）分歸被告辛○○所有；編號2之部分（
登記面積131平方公尺、地籍圖面積127平方公尺）分歸原告所有
；編號3 之部分（登記面積131平方公尺、地籍圖面積127平方公
尺）分歸被告己○○所有；編號4之部分（登記面積241平方公尺
、地籍圖面積233平方公尺）分歸被告丙○○所有；編號5之部分
（登記面積258平方公尺、地籍圖面積274平方公尺）分歸被告乙○○所有；編號6 之部分（登記面積及地籍圖面積均為46平方公
尺）則以被告辛○○占4分之1應有部分、原告與被告己○○各占
8分之1應有部分、被告丙○○占8,445,000分之1,933,125應有部
分、被告乙○○占8,445,000分之2,289,375應有部分之比例，維
持共有。
訴訟費用由被告辛○○負擔25%、被告己○○負擔12.5%、被告丙○○負擔23%、被告乙○○負擔27%，餘由原告負擔。
    事實及理由
一、本件被告己○○、丙○○、乙○○經合法通知，無正當理由
    未於最後言詞辯論期日到場，核無民事訴訟法第386 條所列
    各款情形，爰依原告之聲請，由其一造辯論而為判決。
二、原告主張：兩造自民國77年7月7日間起，即共有坐落高雄縣
    大社鄉○○○段637之2地號農地（以下簡稱系爭農地），各
    自之應有部分為：被告辛○○4分之1、原告與被告己○○均
    8分之1、被告丙○○8,445,000分之1,933,125、被告乙○○
    8,445,000分之2,289,375。使用狀況為：西側為被告乙○○
    種植竹木之用；中部為原告堆置鐵架之用；東南側，亦即如
    附圖編號6 所示、面積計達46平方公尺之部分，則刻遭第三
    人無權占用並已興建有廟宇建物。又系爭農地因位於大社都
    市計劃區範圍之內，是以進行土地分割時，本不受農業發展
    條例之限制；其次，系爭農地依使用目的，也非不能分割；
    末兩造間亦未就系爭農地存有何不分割之特約；只係因被告
    辛○○之應有部分遭假扣押等故，致兩造無藉由調解而為協
    議分割之可能，為此爰依民法第823條第1項前段之規定，訴
    請裁判分割，並另請參酌系爭土地使用狀況等情狀及兩造間
    之公平，將如附圖編號1至5各所示之部分，依序分予被告辛○○、原告、被告己○○、被告丙○○、被告乙○○單獨所
    有，至如附圖編號6 所示之部分，則由兩造依原來之應有部
    分比例，維持共有，而求為判決：如主文第1 項所示。
三、被告方面：
(一)被告辛○○以：被告辛○○之應有部分固已被債權人為假扣
    押，致兩造無以為協議分割，惟原告所提如附圖所示之分割
    方案，既係依使用現況劃定各共有人單獨分配之範圍，且又
    將刻遭第三人無權占用之部分，維持共有，而讓全體共有人
    共同承擔此一不利益，應認已兼顧各共有人間之公平，且亦
    未特別損害被告辛○○及假扣押債權人之利益，是以被告辛○○並無異議等語。
(二)被告己○○、丙○○、乙○○雖未於最後言詞辯論期日到場
    ，惟據其先前陳述則為：贊成原告所提如附圖所示之分割方
    案，亦即同意就遭第三人無權占用興建廟宇計達46平方公尺
    之部分，繼續依原應有部分比例維持共有，另被告己○○、
    丙○○、乙○○，則依序分得如附圖編號3至5各所示之部分
    ，而為單獨所有等語。
四、查系爭農地自77年7月7日間起即為兩造共有，各自之應有部
    分為：被告辛○○4分之1、原告與被告己○○各8分之1、被
    告丙○○8,445,000分之1,933,125、被告乙○○8,445,000
    分之2,289,375 ；及被告乙○○現在系爭農地之西側種植竹
    木，原告在系爭農地中部堆置鐵架，至東南側即如附圖編號
    6 所示之46平方公尺部分，則刻遭第三人占用興建廟宇；又
    系爭農地依使用目的非不得分割，亦無不得分割之特約，惟
    因被告辛○○之應有部分遭數位債權人假扣押之故，致兩造
    未能進成協議分割等事實；業據提出與所述相符之土地登記
    謄本（第22至24頁）、土地登記簿謄本（第30至36頁）、地
    （第37頁）等件為證；並經本院調取本院執行處90年度執全
    字第1462號等10件民事保全程序執行卷宗核閱屬實，及另偕
    同高雄縣仁武地政事務所人員到場勘測屬實，而製有勘驗筆
    錄暨現場相片（第48至53頁）、複丈成果圖（第95、141 頁
    ）在卷足憑；且被告對各該部分亦均不予爭執，自俱堪信為
    真實。
五、按共有人得隨時請求分割共有物，但因物之使用目的不能分
    割或契約訂有不分割之期限者，不在此限，民法第823條第1
    項定有明文。經查：
(一)系爭農地係屬大社都市計劃區範圍之內，是以辦理標示分割
    登記，不受農業發展條例之相關限制，有高雄縣仁武地政事
    務所94年3月10日仁地所一字第0940001855號函（第219頁）
    、高雄縣大社鄉公所90年4月29日社鄉建都字第230號簡便行
    文表（第209 頁）等件附卷足按，則系爭農地之分割，乃不
    受不得細分或細分後之宗數不得多餘共有人數等相關限制，
    爰先予指明。
(二)兩造共有系爭土地依使用目的無不能分割之情事，且兩造間
    未訂有不分割之特約已如前述，核與首揭法條規定相符，從
    而原告請求分割共有物，自應予准許。
(三)又查：
  1.附圖所示之分割方法，乃係先將刻遭第三人無權占用並興建
    有廟宇建物，亦即如附圖編號6 所示之46平方公尺部分，劃
    歸由各共有人繼續按原先之應有部分比例維持共有，則較諸
    將該部分集中劃歸一人等其他分割方法，此由全體共有人比
    例承擔不能立即使用該部分土地等不利益之分割方式，本即
    較為公平、可採。
  2.又系爭農地東面以寬約2至3米、長約40米之既成道路，與他
    人之鐵皮建物相鄰，西面則為砂石停車場，南面則有廟宇建
    物，至北面則緊鄰15米寬之三中路，但因週遭並無明顯之工
    、商業活動，致往來車輛不多等情，業經本院親往現場勘驗
    屬實，並製有勘驗筆錄在卷可按（第50頁），堪認系爭農地
    應以北側之位置為最佳，對外聯繫也最為便利，而最具價值
    ，至其餘部分，如東、西側之價值差距等，則較不顯著，從
    而為謀分割之公平計，除如附圖編號6 所示（已維持共有）
    外之系爭農地其餘部分，本宜以南北走向之線段進行分割，
    如此方得使各該分割後土地，均與北面之主要通道，直接相
    連，而各共有人，也均可享受部分最具價值之北側土地。
  3.承前，再參以土地之使用現況、全體共有人相一致之意願與
    各自之應有部分比例等節，則各共有人單獨分得之範圍，即
    如附圖編號1至5各所示。至各該分割後土地，雖均呈現較不
    利於建築使用之狹長狀態，惟各該土地形狀仍屬規則、完整
    ，而且無何畸零情事，是以尚無礙於符合現地目所示之農作
    使用；又被告辛○○單獨分得之部分，無論係就坐落位置或
    土地形狀等處加以觀察，均不遜於其他共有人，故而應認其
    假扣押債權人之利益，實也未因本次之分割，受何明顯減損
    ，均予以指明。
  4.綜上，附圖所示之分割方法尚無明顯害及被告辛○○假扣押
    債權人利益之處，是以本院自宜尊重全體共有人相一致之意
    願，將系爭土地以附圖所示之方法為現物分割，亦即，將如
    附圖編號1至5各所示之部分，依序分予被告辛○○、原告、
    被告己○○、被告丙○○、被告乙○○，而為單獨所有，至
    如附圖編號6 所示之部分，則由全體共有人依原來之應有部
    分比例，繼續維持共有。
六、末被告辛○○假扣押債權人所查封應有部分，在本件裁判分
    割確定後，本應集中於被告辛○○所分得之部分，此有最高
    法院72年度臺上字第2642號判例可資參照。另被告辛○○所
    有4分之1應有部分，復遭李坤育於90年4 月間，以90年仁登
    字第035110號申請書件，設定有存續期間為90年4 月19日至
    93年4月18日、債務人為辛○○、權利價值為750,000元之最
    高限額抵押權（證書字號90仁狀字第001137號）一節，固亦
    有系爭農地土地登記謄本附卷可按（第23至24頁），惟抵押
    權人李坤育對於如附圖所示之分割方案並無異議，且願意於
    系爭農地分割後，將該最高抵押權「單獨轉載」在被告辛○○分得之部分，業經甲○○本人親自到庭陳述明確（第207
    頁），並有其所親簽之同意書附卷足稽（第160 頁），茲將
    此部分於判決理由中併予指明，俾利當事人於本件判決確定
    後，得憑之迅速辦理相關土地登記。
七、綜上所述，原告為系爭土地之共有人，系爭土地並無因使用
    目的不能分割或契約訂有不能分割期限等情事，兩造復無法
    進行協議分割，從而，原告本於民法第823條第1項前段之規
    定提起本訴，訴請裁判分割共有物，為有理由，應予准許，
    爰判決如主文第1項所示。
八、末按分割共有物之訴實質上並無所謂何造勝訴敗訴之問題，
    是以如將訴訟費用完全命形式上敗訴之被告負擔，實欠公允
    。本院審酌兩造各自因本件訴訟所得到之利益，認本件之訴
    訟費用，應由兩造各以與應有部分相當之數，比例分擔，亦
    即被告辛○○負擔25%、原告及被告己○○各負擔12.5%、被
    告丙○○負擔23%、被告乙○○負擔27%，始為妥適，也予指
    明。
九、據上論結，本件原告之訴為有理由，依民事訴訟法第385 條
    第1項前段、第80條之1，判決如主文。
中　　華　　民　　國　  94　　年　　3 　　月　　31　　日
                          民事鳳山庭
                              審判長法  官  王伯文
                                    法  官  李代昌
                                    法  官  莊珮吟
正本證明與原本無異。
如不服本判決，應於送達後20日內，向本院提出上訴狀並表明上
訴理由，如於本判決宣示後送達前提起上訴者，應於判決送達後
10日內補提上訴理由書（須附繕本）。
中　　華　　民　　國　  94　　年　　3 　　月　　31　　日
                                    書記官  吳建德
